【裁判字號】    98,訴,480
【裁判日期】    981211
【裁判案由】    確認派下員名冊
【裁判全文】
臺灣新竹地方法院民事判決               98年度訴字第480號
原      告  詹瑞業祭祀公業
                        6號
法定代理人  丙○○
法定代理人  乙○○
                        -2號.
被      告  詹俊秀祭祀公業
法定代理人  乙○○
                        -2號.
法定代理人  甲○○
                        5巷1.
上列當事人間確認派下員名冊事件，本院於民國98年11月23日辯
論終結，判決如下：
    主  文
原告之訴駁回。
訴訟費用由原告負擔。
    事  實
壹、原告起訴主張：
一、先祖詹瑞業公於清初乾隆年間來台墾拓，及長聚妻生三子即
    長子成美早殤，次子成玉即詹上珍，三子成章即詹俊秀。次
    子詹上珍育有四子（以下簡稱四大房），三子詹俊秀育有六
    子（以下簡稱六大房），是詹瑞業公派下四大房及六大房。
    清代道光19年詹瑞業公去逝，詹上珍、詹俊秀二兄弟財產闔
    分，留下供祭祖使用之田地七筆，合計一甲五分六厘九毛八
    絲及租穀、建物（公廳包括中宮及左右正間共三間）等，此
    一財產原為先祖詹瑞業名下所有。日治時期明治34年（清代
    光緒27年，西元1901年）臺灣辦理土地調查，族人以上開田
    地為詹瑞業、詹俊秀共有，據以向理機關申告。依據竹東地
    政事務所留存之明治45年（民國元年，西元1912）登記簿謄
    本，原始登記之業主為祭祀公業詹瑞業、祭祀公業詹俊秀兩
    者共同列名，惟當時兩者管理人同為詹石賜、詹家茂及詹添
    丁，其中詹石賜為四大房派下員，詹家茂詹添丁為六大房派
    下員，故雖以詹瑞業、詹俊秀共同列名，惟管理人同時包括
    四大房及六大房族裔祭，顯見兩者祭祀公業派下員均相同。
二、昭和10年（民國24年，西元1935）重辦土地登記，時任詹瑞
    業公派下管理人之詹德宏、詹見標即以祭祀公業詹瑞業及祭
    祀公業詹俊秀各持分二分之一名義登記，惟兩祭祀公業管理
    人均屬相同，依前運作方式由四大房及六大房族裔共同擔任
    。詎料，93年7 月詹俊秀祭祀公管理人即乙○○、甲○○等
    人向竹東鎮公所登記之詹俊秀祭祀公派下員系統表，未正視
    清道光19年迄今160 年來詹瑞業祭祀公業與詹俊秀祭祀公業
    派下員成員向屬相同事實，而逕以六大房派下族裔名冊列報
    ，造成今日爭議。
三、本案因詹瑞業公派下公媽祭祀公業及公廳祖堂燒香點燈所費
    向由上開田地租穀收入開支，且各祖先墳墓掛掃豬羊祭典等
    開支處分其經費若干均依議定之祖穀數量辦理，詹瑞業公派
    下四大房及六大房子孫從未有異議。乃前詹瑞業祭祀公業管
    理人詹德宏宗長過世後，原告管理人丙○○經族人推舉續任
    管理人職務，後陸續整理詹德宏宗長遺留之各項帳冊紀錄，
    始發現祭祀公業詹瑞業派下員雖依祖制事項動支租穀按時辦
    理先人祖墳之掛掃及公廳燒香祭拜，惟前詹上珍、詹俊秀二
    兄弟財產鬮分時留下供祭祖使用之田產並未全數登記於詹瑞
    業祭祀公業名下，但兩祭祀公管理人相同，祭祖開支率由先
    所留田地租穀共同辦理，此一事實於昭和12年3 月14日詹瑞
    業祭祀公管理人所經族人各房衍派後裔簽章共證之（即詹瑞
    業、詹俊秀祭祀公業所關規條），開宗明第一條中記載甚明
    。今詹俊秀祭祀公業管理人只將六大房詹俊秀族裔列入派下
    系統表，與詹瑞業祭祀公業派下員名冊不同，引致近年四大
    房詹上珍裔族衍派成員之抗議，宗親間嫌隙氣氛日增，樸實
    之和諧難再。且訂立該規約當日詹瑞業祭祀公業派下出席者
    有42人，詹上珍派下有23人，詹俊秀派下19人。
四、詹瑞業祭祀公業及詹上珍祭祀公業中詹瑞業及詹上珍為祭祀
    公業之代號，無特定人名之實質效果，故詹俊秀祭祀公業派
    下員與詹瑞業祭祀公業派下員名冊相同係就事實所為之認定
    ，應無人倫或宗親嗣緒上之矛盾。爰提起本訴並聲明（一）
    確認詹俊秀祭祀公派下員與詹瑞祭祀公業派下員名冊相同。
    （二）訴訟費用由被告連帶負擔。
貳、被告則辯稱:
一、詹瑞業祭祀公業管理人詹德宏就將祭祀公業的帳分成兩部分
    ，一是詹俊秀，一是詹上珍。
二、俊秀公子孫在竹東鎮下員山祠堂拜來台祖瑞業公及俊秀公派
    下祖先。上珍公子孫在芎林鄉下山村祠堂拜來台祖瑞業公及
    上珍公派下祖先，足資證明上珍公子孫無拜俊秀公之祭拜事
    實。
三、納骨搭奠安堂（下山村29號旁山簏）從22年拜到78年，所拜
    的是16世祖瑞業公及派下子孫。78年底上珍公子孫於新埔石
    頭坑建好納骨堂，將上珍公派下祖先遺骸從奠安堂移走後，
    即未回下到奠安堂祭祀祖墳。證明上珍公子孫無祭祀詹俊秀
    的事事，另祭祀公業詹俊秀在中秋節秋祭單由俊秀公子孫祭
    祀奠公堂祖墳。
四、92年93年間由甲○○向新竹縣竹東鎮公所申報祭祀公業及祭
    祀公詹俊秀核備案。98年5 月間向縣政府辦理改制法人程序
    中，兩政府單位主管課長及內政部中部辦公室負責主辦祭祀
    公業人員均表示，祭祀事實、祭祀個體、戶籍謄本佐證之繼
    承系統表不同，難以准許兩者派下員名冊相同。並聲明駁回
    原告之訴。
、得心證之理由：
一、查詹瑞業生有三子，長子成美，次子成玉即詹上珍，三子成
    章即詹俊秀一節，有原告所提之詹瑞業、詹俊秀祭祀公業所
    關規條在卷可稽，且為兩造所不爭執，堪信為真實。
二、按當事人主張有利於己之事實者，就其事實有舉證之責任。
    但法律別有規定，或依其情形顯失公平者，不在此限，民事
    訴訟法第277 條定有明文。稽諸台灣地區之祭祀公業有於前
    清設立者，有於日據時期設立者，年代咸亙久遠，人物全非
    ，親族戶籍資料每難查考，當事人爭訟時倘又缺乏原始規約
    及其他確切書據足資憑信，輒致祭祀公業之設立方式乃至設
    立人及其派下究何即有未明，於派下身分之舉證當屬不易，
    如嚴守該條本文所定之原則，難免產生不公平之結果。故上
    揭法條前段所定一般舉證之原則，要非全可適用於祭祀公業
    之訴訟中。法院於個案中，自應斟酌同法條但書之規定予以
    調整修正，並審酌兩造所各自提出之人證、物證等資料，綜
    合全辯論意旨而為認定。
三、查，成立祭祀公業之目的在使家族後代祭祀祖先或創立者本
    人。依原告所主張詹瑞業之二子詹上珍育四子，三子詹俊秀
    育有六子，則依原告之主張詹瑞業祭祀公業之派下員乃包詹
    上珍之子孫及詹俊秀之子孫而詹俊秀祭祀公業之派下員自不
    包含詹上珍之子孫，概詹上珍乃詹俊秀之兄，非詹俊秀之子
    孫之故。故依原告所主張詹瑞業祭祀公業之派下員含詹上珍
    之子孫，及詹俊秀之子孫，則依原告所主張詹瑞業祭祀公業
    與詹俊秀祭祀公業之派下員已屬不同。
四、再依原告所提出之土地謄本記載土地為詹瑞業祭祀公業、詹
    俊秀祭祀公業共有一事，本無從認定該兩者之派下員相同，
    況依原告書狀所稱「詹上珍、詹俊秀二兄弟財產鬮分時留下
    供祭祖使用之田產並未全數登記於詹瑞業祭祀公業名下」一
    事，益證尚無從依部分土地乃登記為祀祭公業詹瑞業、詹俊
    秀即謂兩造之派下員名冊相同。再有派下的祭祀公業中，通
    常以選任派下擔任此職是為原則，但選任派下以之人為管理
    人亦屬有效，故縱如原告所主張當時兩造管理人同為詹石賜
    、詹家茂及詹添丁，其中詹石賜為四大房派下員，詹家茂詹
    添丁一節為真，尚無從據此認定兩造之派下員相同。
六、再依原告所提出之昭和12年決議之即詹瑞業、詹俊秀祭祀公
    業所關規條），開宗明前言雖記載「祭祀公業詹瑞業詹俊秀
    所關規條如左記…」等文字，其第四條載明「本祭祀公詹瑞
    業公」、第六條則載明「本祭祀公業詹俊秀」、第七條載明
    「本祭祀公業詹瑞業詹俊秀」、第九條載明本祭祀公詹瑞業
    派下定員如左…（其中第二點載明次房詹上珍、三點則載明
    為三房詹俊秀），其後之決議乃載為「祭祀公業詹瑞派下」
    。其後昭和13年、14年、10年（應有誤載）、16年、17年、
    18年、19年、20年及民國35年、36年、37年、39年9 月9 日
    決算之收支亦載為「祭祀公業詹瑞業」、迄至39年9 月12日
    決算始載為「祭祀公業詹瑞業俊秀」，其何以39年9 月12日
    之前均載為「祭祀公業詹瑞業」，嗣於39年9 月12日載為「
    祭祀公業詹瑞業俊秀」，觀之該規約尚無說明，故尚難依該
    規約即謂兩造之派下員相同。況原告就被告辯兩者之租金有
    分，金錢都是獨立的一節，亦未爭執（見本院98年11月23日
    筆錄第5 頁），果如兩造派下員均相同，何需有不同之租金
    及金錢之管理，益證原告之主張無理由。
七、本件原告既未能舉證證明兩造之派下員相同，從而，原告起
    訴請求確認兩造之派下員相同為無理由，亦應駁回。
八、本件事證已臻明確，兩造其餘之攻擊防禦方法，經審酌後認
    與判決基礎之事實及結果並無影響，爰不一一贅述，併此敘
    明。
九、訴訟費用負擔之依據：民事訴訟法第78條、第85條第2項。
中    華    民    國    98    年    12    月    11    日
                  民事第一庭    法      官  許翠玲
以上正本係照原本作成。
如對本判決上訴，須於判決送達後20日內向本院提出上訴狀。
中    華    民    國    98    年    12    月    11    日
                                書記官  江靜玲


司法院資訊處製作；財團法人民間司法改革基金會備份。
